【裁判字號】    89,簡上,193
【裁判日期】    891213
【裁判案由】    給付會款等
【裁判全文】
臺灣高雄地方法院民事判決  八十九年度簡上字第一九三號
    上  訴  人  乙○○○
    被上訴人    甲○○
    訴訟代理人  黃昭熙律師
右當事人間請求給付會款等事件，上訴人對於中華民國八十九年四月十一日本院高雄
簡易庭八十八年度雄簡字第一０００號第一審判決提起上訴，本院判決如左：
    主  文
上訴駁回。
第二審訴訟費用由上訴人負擔。
    事  實
甲、上訴人方面：
一、聲明：求為判決（一）原判決關於上訴人敗訴部分廢棄。（二）右廢棄部分，被
    上訴人應再給付上訴人新台幣（下同）八十九萬三千四百元及自八十八年七月三
    十日起至清償日止，按週年利率百分之五計算之利息。（三）上訴人願供擔保請
    准宣告假執行。
二、陳述：除與原審判決書所載者相同茲予引用外，補稱：
（一）上訴人起訴主張之理由為被上訴人於八十四年七月八日、八十四年八月八日、
      八十四年九月八日、八十四年十月八日，分別將其以互助會員何家澤、李碧玉
      、呂月英、施楊月米等四人名義參加之互助會權利轉讓予上訴人，因而簽發被
      上訴人名義如附表所示之本票四紙交付上訴人，並表明依票據關係、侵權行為
      、互助會之法律關係為實體上審理，原審漏未就上訴人主張之互助會法律關係
      而為審判顯有違誤。本件買會，係因被上訴人缺錢而要求上訴人受讓前揭四會
      員之會款債權，其方式係該四人要標會標不到而把會讓予上訴人，上訴人一次
      將應標得之會款交該會員，之後該會員按月繳一萬元死會會款予上訴人，上訴
      人則扣除當月標金，按月繳納活會應繳之會款，由上訴人賺取每月之差價，上
      訴人於買會時並未見過何家澤等四人，完全信任被上訴人，事後被上訴人亦承
      認本票係其所為，實際上均係被上訴人詐騙上訴人，該四會員均無賣會予上訴
      人之意，均為被上訴人冒用其等名義詐騙，其中甚至有未參加互助會者。
（二）上訴人前後自被上訴人受讓其以互助會員何家澤、李碧玉、呂月英、施楊月米
      等四人名義參加之互助會權利，被上訴人應給付該四互助會款分別為三十萬四
      千六百元（八十四年七月八日得標，標金三千七百元，活會四十二會乘六千三
      百元＝二十六萬四千六百元加死會四萬元）、十五萬元、二十九萬六千二百元
      （八十四年九月八日得標，標金四千二百元，活會三十九會乘五千八百元＝二
      十二萬六千二百元加死會七萬元）、十四萬二千六百元（八十四年十月八日得
      標，標金四千六百元，活會三十八會乘五千四百元＝二十萬五千二百元加死會
      八萬元＝二十八萬五千二百元，半會為一十四萬二千六百元）之事實，業經被
      上訴人親自結算，並有被上訴人核算後簽發之本票四紙可稽，是上訴人前後四
      次之債權，其事實及金額顯屬明確，而被上訴人事後於八十四年十二月八日宣
      告倒會之事實，亦有起訴狀及刑事判決書可參；被上人惡性詐欺倒會，積欠互
      助會款不還，誠屬可惡，為社會經濟之亂源，原審未能詳究，以本票及侵權行
      為時效消滅為由，駁回上訴人於原審之訴，洵有違誤。
（三）按本票准許強制執行之裁定，係非訟事件，並無實體確定力，且無中斷時效之
      效力，是本票之持票人於聲請法院准許強制執行後，另行起訴請求給付票款，
      以取得有實體確定力之判決，並中斷時效，殊非法所不許，顯非無權利保護之
      必要，被上訴人主張本件欠缺權利保護要件，為無理由，況上訴人依票據法第
      二十二條第四項規定，本票請求權縱因時效而消滅，執票人亦享有利益償還請
      求權，從而上訴人自得依票據關係訴請給付。
（四）被上訴人倒會後，何家澤在債權人會議中，曾謂其根本未參加互助會，何家澤
      之女婿稱何家澤是被上訴人之男人，何某才把高雄市○○區○○路六八五號八
      樓之二房子借予被上訴人貸款，並交付印章身分證予被上訴人，被上訴人當時
      亦承認係利用何家澤之人頭開立本票，至李碧玉為其女兒，為幫其脫罪而開立
      內容不實之證明書，不足採信，被上訴人確有偽造有價證券之犯行無訛。
三、證據：援用原審之立證方法，另提出互助會明細表為證，並聲請訊問證人施楊月
    米。
乙、被上訴人方面：
一、聲明：求為判決（一）駁回上訴。（二）第二審訴訟費用由上訴人負擔。（三）
    被上訴人如受不利判決，願供擔保，請免為假執行。
二、陳述：除與原審判決書所載者相同茲予引用外，補稱：
（一）上訴人主張參加被上訴人於八十四年三月八日召集之互助會，會員共四十六人
      ，至八十四年十二月八日即倒會，計支出十萬元互助會款，基於互助會之法律
      關係，請求被上訴人給付十萬元互助會款部分，業經原審判決被上訴人敗訴，
      被上訴人並未上訴，已確定。
（二）上訴人另主張如附表所示之四紙本票，惟上訴人就各該本票均向本院聲請為本
      票裁定准許強制執行，且經確定在案，上訴人執該民事裁定即得聲請強制執行
      參照最高法院六十一年台上字第一六一七號判決謂：本件執票人為向發票人行
      使追索權，已依票據法第一百二十三條聲請由法院為許可強制執行之裁定，再
      依通常民事訴訟程序以訴主張請求判決，固不發生一事不再理問題，但其目的
      仍在取得執行名義，果本件被上訴人就系爭本票已取得許可強制執行之裁定，
      以該裁定即屬強制執行第四條第六款之執行名義，在該裁定未失去效力前，被
      上訴人另行起訴，請求判決，能否謂無欠缺權利保護要件，非無研究餘地。票
      據法四十九年修正時，因社會變遷經濟繁榮，工商貿易日見發達，使用票據愈
      益普遍，政府鑒於空頭支票泛濫，為減少遠期支票之發行，祗有加強本票之索
      償性，以便本票之流通，特增票據法第一百二十三條規定，亦即無須經民事訴
      訟程序，待取得法院判決後，始聲請強制執行，以便捷之非訟程序達到求償票
      款之目的，俾疏減訟源，上訴人復提起此部分之訴，顯然欠缺訴權保護要件，
      因上揭裁定係屬非訟事件，雖不生一事不再理之問題，惟上訴人即原告之訴顯
      無理由，又原審以上訴人所執之上揭本票，據以請求被上訴人給付票款八十九
      萬三千四百元，因罹於本票請求權消滅時效完成而為上訴人敗訴之判決，上訴
      人復主張係基於互助會之法律關係而請求，顯不足取。
（三）又因侵權行為所生之損害賠償請求權，自請求權人知有損害及賠償義務人時起
      ，二年間不行使而消滅，民法第一百九十七條第一項前段定有明文。上訴人於
      八十五年間向台灣高雄地方法院檢察署提起刑事告訴時，即知悉其受有損害，
      檢察官於八十五年十二月六日將被上訴人以詐欺罪提起公訴，而上訴人於八十
      八年三月間始起訴請求被上訴人賠償上揭金額及利息，上訴人之損害賠償請求
      權顯已逾二年時效，已罹於時效而消滅，上訴人此部分請求亦無理由。
三、證據：援用原審之立證方法，另提出本院八十五年票字第七六三號、八十四年票
    字第一四九一八號等民事裁定為證。
丙、本院依職權調閱本院八十六年易字第一二七三號被上訴人詐欺刑事案全卷。
    理    由
一、按於第二審所為訴之變更或追加，非經他造同意，不得為之，但請求之基礎事實
    同一者，雖於訴狀送達後，仍得將原訴變更或追加他訴，民事訴訟法第四百四十
    六條第一項、第二百五十五條第一項第二款定有明文。本件上訴人於原審僅就其
    中繳納十萬元活會部分，依互助會之法律關係而為請求，其餘則分別依侵權行為
    損害賠償及票據法律關係而為請求；嗣於本院審理中就全部請求金額均追加依據
    互助會之法律關係而為請求，被上訴人雖不同意，惟上訴人依據互助會之法律關
    係所為請求之基礎事實與原審依票據及侵權行為之法律關係請求之基礎事實同一
    ，揆諸首開規定，上訴人所為追加之互助會法律關係，應予准許，合先敘明。
二、本件上訴人起訴主張自八十四年三月八日起參加被上訴人所召集之互助會，約定
    每會一萬元，會員共四十六名，上訴人除參加其中一會外，復因被上訴人告知其
    中會員何家澤、李碧玉、呂月英、施楊月米（半會）等四人因需款使用而未能標
    得會款，要求上訴人買會，即該四人分別按當月應標得會款向上訴人收取會款，
    之後該四人仍按月繳納一萬元死會會款，上訴人則按月扣除標金後依活會會員應
    繳款項繳納該會員之會款，由上訴人賺取差價，並由被上訴人簽發如附表所示之
    本票四紙交付上訴人，惟實際上均係被上訴人詐騙上訴人，因前揭四會員並無賣
    會之真意，均為被上訴人冒用其等名義而為詐騙，上訴人係基於對被上訴人之信
    任而買會；爰依互助會、侵權行為、票據之法律關係，訴請被上訴人給付已繳納
    之活會會款一十萬元（此部分經原審判決上訴人勝訴，被上訴人並未上訴，業已
    確定）、及其所買之前揭四會員之款項共八十九萬三千四百元。
三、被上訴人則以主張如附表所示之四紙本票均已向本院聲請為本票裁定准許強制執
    行，且經確定在案，上訴人復另行起訴請求判決，應認欠缺權利保護要件；又上
    訴人基於票據法律關係之請求已因罹於本票請求權消滅時效完成而受敗訴之判決
    ；又因侵權行為所生之損害賠償請求權，自請求權人知有損害及賠償義務人時起
    ，二年間不行使而消滅，民法第一百九十七條第一項前段定有明文，上訴人於八
    十五年間向台灣高雄地方法院檢察署提起刑事告訴時，即知悉其受有損害，檢察
    官於八十五年十二月六日將被上訴人以詐欺罪提起公訴，而上訴人遲於八十八年
    三月間始提起本件訴訟，其損害賠償請求權顯已罹於時效而消滅，上訴人此部分
    請求亦無理由；又上訴人復主張係基於互助會之法律關係而請求，顯不足取等語
    ，資為抗辯。
四、按「因侵權行為所生之損害賠償請求權，自請求權人知有損害及賠償義務人時起
    ，二年間不行使而消滅。自有侵權行為時起，逾十年者亦同。」民法第一百九十
    七條第一項定有明文。本件上訴人於八十五年六月八日已向台灣高雄地方法院檢
    察署以被上訴人所召攬之系爭互助會，涉有偽造有價證券、詐欺等犯行為由而提
    起告訴，至遲亦經該署檢察官於八十五年十一月六日提起公訴，均有該署八十五
    年偵字第一三四七九號偵查卷內資料可佐，上訴人自該時起即已知有損害及賠償
    義務人之事實，其遲至八十八年四月七日始向本院高雄簡易庭提起本件侵權行為
    損害賠償之請求權，已罹於二年之時效而消滅甚明，且經被上訴人為時效消滅之
    抗辯，是上訴人此部分請求即屬無理由。
五、次按「票據上之權利，對匯票承兌人及本票發票人，自到期日起算，見票即付之
    本票，自發票日起算；三年間不行使，因時效而消滅。對支票發票人自發票日起
    算，一年間不行使，因時效而消滅。」亦為票據法第二十二條第一項所明定。本
    件上訴人提出如附表所示四紙本票，除其中票號二九八八八號之到期日載為八十
    四年十月二十三日外（原審附表誤為八十四年八月二十三日），其餘三紙未載到
    期日，而發票日分別為八十四年七月八日、八十四年十月八日、八十四年九月八
    日，而上訴人雖分別於八十四年十二月二十七日、八十五年一月十六日經向本院
    聲請取得強制執行之本票裁定執行名義，有本院八十四年票字第一四九一八號、
    八十五年票字第七六號民事裁定各一紙在卷可稽，惟上訴人並未據以聲請強制執
    行或提起訴訟，亦為兩造所不爭執，是本件並無時效中斷之情形存在，則本件本
    票請求權業已罹於時效而消滅，且經被上訴人為時效消滅之抗辯，上訴人依票據
    法律關係請求被上訴人給付票款，即無理由，不應准許。
六、上訴人另主張被上訴人以其他活會員何家澤、李碧玉、呂月英、施楊月米因急需
    用錢未能得標為由，要求上訴人向該四活會會員買會之情形下，上訴人因而支付
    金額共八十九萬三千四百元予被上訴人，因而於本院追加基於互助會之法律關係
    為請求，惟查上訴人自承前開四會員實際並無出賣基於互助會活會會員對會首之
    債權債務請求權予上訴人，均係被上訴人所為詐騙行為，參以證人施楊月米亦於
    本院審理中到庭證稱「有，每月一萬元，我跟了一會，貞英每月來收會款因我們
    是同事，收到同年十月她因案停職，她要再收會款我們就不給了，她已收的活會
    會款也都沒還給我。在跟會期間我並沒有要標會的意思，貞英也沒跟我說我的會
    轉讓給別人，我也從來沒有把會讓給別人的意思。上訴人也是我們的同事，我們
    的會是採內標制，都標的很高，常常都三、四千元才得標，上訴人也沒跟我說她
    買了我的會的事，我今天才知道。」，足認訴外人何家澤等四人確無賣會之真意
    ，顯係被上訴人對上訴人所施之詐騙行為，應認非屬互助會之法律關係，而係侵
    權行為，惟上訴人之侵權行為損害賠償請求權業已罹於時效已如前述，是上訴人
    主張基於互助會之法律關係而為請求，尚屬依法無據，不應准許。
七、被上訴人雖主張本件業經取得本票裁定之執行名義，上訴人復提起本件訴訟應認
    欠缺權利保護要件為辯，惟按依票據法第一百二十三條規定，所為對於本票裁定
    許可強制執行，乃屬非訟事件，並未就該票據關係實體上之權利義務存否為確定
    是本件上訴人再提起本件訴訟，仍難謂無即受確認判決之法律上利益，附此明
    。
八、綜上所述，本件上訴人基於票據、侵權行為及互助會之法律關係，請求被上訴人
    給付八十九萬三千四百元，及自八十八年七月三十日起至清償日止，按週年利率
    百分之五計算之利息，均無理由，應予駁回（其餘基於互助會法律關係而請求已
    給付之活會會款十萬元部分，業經原審判決確定）。原審因而為上訴人敗訴之判
    決，核其認事用法，均無違誤，上訴人仍執陳詞指摘原判決不當，求為廢棄改判
    ，其上訴無理由，應予駁回。
九、末按「對於簡易訴訟程序之第二審裁判，其上訴利益逾第四百六十六條所定之額
    數者，當事人僅得以其適用法規顯有錯誤為理由，逕向最高法院提起上訴或抗告
    。」「對於財產權訴訟之第二審判決，如因上訴所得受之利益，不逾新臺幣一百
    萬元者，不得上訴。」民事訴訟法第四百三十六條之二第一項、第四百六十六條
    第一項分別定有明文。是對於簡易訴訟程序之第二審判決，得提起第三審判決者
    ，以其因上訴所得受之利益逾一百萬元者為限，而本件上訴人提起上訴請求之金
    額為二十四萬四千元，未逾前開數額，自不得再提起第三審上訴，是本件經本院
    為二審判決即已確定，且本件上訴人之訴並無理由，上訴人請求如受不利判決願
    供擔保請准免為假執行，即無必要，附此明。
九、本件因事證已明，兩造其餘主張及攻擊防禦方法，經核均與判決結果無涉，爰不
    一一贅述，附此明。
據上論結：本件上訴為無理由，依民事訴訟法第四百三十六條之一第三項、第四百四
十九條第一項、第七十八條，判決如主文。
中      華      民      國    八十九    年    十二    月    十三      日
                              臺灣高雄地方法院民事第六庭
~B審判長法官  陳明富
~B法      官  吳進寶
~B法      官  林玉心
右為正本係照原本作成。
本判決不得上訴。
中      華      民      國    八十九    年     十二   月    十三      日
~B法院書記官  鄭裕一
~F0
~T32
┌──┬─────┬────┬────┬────┬────┬────┐
│編號│票面金額  │發 票 日│到 期 日│票據號碼│發票人  │ 備  註 │
│    │（新台幣）│（民國）│（民國）│        │        │        │
├──┼─────┼────┼────┼────┼────┼────┤
│ 一 │304,600 元│84.07.08│未載    │ 085901 │甲○○  │        │
├──┼─────┼────┼────┼────┼────┤        │
│ 二 │150,000 元│84.08.23│84.10.23│ 029888 │甲○○  │        │
├──┼─────┼────┼────┼────┼────┤        │
│ 三 │142,600 元│84.10.08│未載    │ 029897 │甲○○  │        │
├──┼─────┼────┼────┼────┼────┤        │
│ 四 │296,200 元│84.09.08│未載    │ 029893 │甲○○  │        │
└──┴─────┴────┴────┴────┴────┴────┘


司法院資訊處製作；財團法人民間司法改革基金會備份。
